臺灣板橋地方法院民事判決　　　　　　 99年度家訴字第223號
原　　　告　林佩燕
被　　　告　王祖葳
訴訟代理人　周正峰
被　　　告　王紫珩
　　　　　　王舒煒即王紫珊
　　　　　　王子玉
　　　　　　王子琪
上列當事人間請求分割遺產事件，經本院於民國100 年5 月31日
言詞辯論終結，判決如下：
    主  文
被告就被繼承人王英鈞如附表所示之遺產准予分割，分割方法如
附表分割方法欄所示。
訴訟費用由被告各負擔五分之一。
    事實及理由
一、被告王祖葳、王紫珩未於最後言詞辯論期日到場，無民事訴
    訟法第386 條所列各款情形，依原告之聲請，由其一造辯論
    而為判決
二、原告起訴主張: 被告王舒煒因積欠原告債務，經原告取得執
    行名義後，向鈞院聲請強制執行，查封被告王舒煒對被繼承
    人王英鈞所遺如附表所示不動產之公同共有權利，並依鈞院
    函示辦委上開不動產之繼承登記在案。而被繼承人王英鈞於
    民國98年6 月22日死亡後，留有如附表所示之遺產，其繼承
    人為被告5 人，每人應繼分為5 分之1 ，且上開遺產並無不
    能分割之情形，惟被告王舒煒怠於辦理遺產分割，迄今仍為
    被告公同共有，致原告無法就被告王舒煒所繼承之應繼分進
    行拍賣及取償，爰依民法242 條、1164條規定規定代位被告
    王舒煒請求裁判分割被繼承人王英鈞如附表所示之遺產等語
    ，並聲明: 如主文所示。
三、被告則辯稱: 如附表所示遺產為被告所繼承，屬公同共有，
    被告欲如處置，應由被告共同協議，不容外人置喙，除非被
    告王舒煒與其他被告未達成協議，而有訴請分割之意願或必
    要時，殊難認被告王舒煒怠於行使裁判分割權利。再如附表
    所示之不動產有家族共同之親情回憶，雙親牌位與列祖一同
    供奉於斯宅，在情感上難以分割處理。又原告為保障其對被
    告王舒煒之新臺幣（下同）81萬元債權，先後查扣被告等人
    所繼承被繼承人王英鈞之遺產，並對被告等人多有情緒性言
    行，造成被告等人諸多困擾，且被繼承人王英鈞除遺有如附
    表所示之遺產外，生前曾委託原告出賣坐落於臺北市○○路
    之土地一筆，該筆土地出售後之款項原告迄未支付，是就該
    筆土地款債權亦應列為被繼承人王英鈞之遺產一併分割等語
    ，並聲明: 原告之訴駁回。
四、原告主張之上開事實，業據提出本院執行處98年10月27日板
    院輔字98年司執松字73444 號函文、被繼承人王英鈞除戶戶
    籍謄本、如附表所示不動產登記謄本、繼承系統表、遺產稅
    核定通知書等件為證，並經本院依職權調取被告戶籍資料及
    向臺灣銀行板橋分行、中華郵政股份有限公司板橋郵局（下
    稱板橋郵局）、國泰世華商業銀行函調被繼承人王英鈞於98
    年6 月22日止之存款資料核閱無訛，有該等銀行、郵局函覆
    文件在卷可稽，自堪信為真實。而被告對其等為王英鈞之繼
    承人及原告係被告王舒煒之債權人迄未受償乙情固不爭執，
    但以前詞置辯。
五、按債務人怠於行使其權利時，債權人因保全債權，得以自己
    之名義，行使其權利。但專屬於債務人本身者，不在此限，
    民法第242 條定有明文；次按繼承人有數人時，在分割遺產
    前，各繼承人對於遺產全部為公同共有；繼承人得隨時請求
    分割遺產，民法第1151條、第1164條本文分別定有明文。又
    遺產之公同共有係以遺產之分割為其終局目的，而以公同共
    有關係為暫時的存在。次按在公同共有遺產分割自由之原則
    下，民法第1164條規定，繼承人得隨時請求分割遺產，該條
    所稱之「得隨時請求分割」，依同法第829 條及第830 條第
    1 項規定觀之，自應解為包含請求終止公同共有關係在內，
    俾繼承人之公同共有關係歸於消滅而成為分別共有，始不致
    與同法第829 條所定之旨趣相左，庶不失繼承人得隨時請求
    分割遺產之立法本旨（最高法院93年度台上字第2609號判決
    意旨參照）。查被繼承人王英鈞所遺如附表所示之遺產，被
    告因繼承而公同共有，且無不能分割之情形，則被告王舒煒
    依法自得隨時訴請分割遺產，然其在原告取得執行名義並對
    其聲請強制執行後，迄原告起訴時止仍未行使其遺產分割權
    利，足徵被告王舒煒確有怠於行使遺產分割權利，致原告無
    法就被告王舒煒分得部分取償無疑，故原告代位被告王舒煒
    行使對被繼承人王英鈞如附表所示之遺產分割權利，要屬有
    據。另被告辯稱被繼承人王英鈞生前尚有一筆對原告關於土
    地買賣款項之債權亦應併列入遺產分割乙節，已為原告所否
    認，被告復無法提出任何事證以實說，即難信為真正。
六、關於分割方法部分: 按繼承人欲終止其間之公同共有關係，
    惟有以分割遺產之方式為之。將遺產之公同共有關係終止改
    為分別共有關係，性質上屬分割遺產方法之一，亦有最高法
    院82年台上字第748 號判決可供參照，是就如附表所示不動
    產，本院認以應繼分比例分別共有之方式分割，最能兼顧公
    平原則，並保留被告將來自行協議之空間。如附表所示存款
    部分，因係現金，有數量單位，性質係可分，故應由兩造依
    應繼分比例取得。惟就如附表所示存款編號3 部分，因被告
    王子玉前受其餘被告委託於99年7 月13日辦理終止該帳戶，
    並將該帳戶存款共6,666,138 元轉帳至被告王子玉所有南港
    昆陽郵局第0000000 號帳戶內保管，此有板橋郵局100 年4
    月22日板營字第1001800850號函文暨所檢附之郵政儲金戶繼
    承（代管）存款申請書、被繼承人王英鈞所有第028722號帳
    戶交易清單明細及南港昆陽郵局被告王子玉所有第0000000
    帳號易清單明細在卷可憑，是就該部分存款分割後，被告王
    子玉應各給付被告王舒煒、王祖葳、王紫珩、王子琪1,333,
    228元。
七、末按代位分割遺產之訴，係由原告以自己名義主張代位權，
    以保全債權為目的而行使債務人即被告王舒煒分割遺產權利
    ，就被告分割遺產部分，係屬必要共同訴訟，被告之間實互
    蒙其利，是本院認本件之訴訟費用應由被告依其應繼分比例
    即各5分之1負擔訴訟費用，較為公允，併此敘明。
據上論結，本件原告之訴，為有理由，依民事訴訟法第385條第1
項前段、第78條、第85條第2項，判決如主文。
中    華    民    國   100    年    6     月    23    日
                  家事法庭法  官  古秋菊
以上正本係照原本作成
如對本判決上訴，須於判決送達後20日內向本院提出上訴狀。
中    華    民    國   100    年    6     月    23    日
                            書記官  林佩萱
附表:被繼承人之遺產範圍及分割方式
甲、不動產:
┌──┬──────┬─────┬─────────────┐
│編號│不動產標示  │原有權利  │分割方法                  │
│    │            │          │                          │
├──┼──────┼─────┼─────────────┤
│1   │新北市中和區│          │                          │
│    │民有段第254 │39/10000  │按應繼份比例分配，即由被告│
│    │地號        │          │取得左列權利各1/5 分別共有│
│    │            │          │                          │
├──┼──────┼─────┼─────────────┤
│2   │新北市中和區│全部      │ 同上                     │
│    │民有段第619 │          │                          │
│    │建號        │          │                          │
└──┴──────┴─────┴─────────────┘
乙、存款部分:
┌──┬─────────┬─────────┬───────┐
│編號│存放之金融機構名稱│金額(新臺幣)      │分割方式      │
│    │                  │                  │              │
├──┼─────────┼─────────┼───────┤
│ 1  │國泰世華商業銀行  │1,204 元（至98年6 │由被告各取得  │
│    │                  │月22日止）及其孳息│1/5。         │
│    │                  │                  │              │
├──┼─────────┼─────────┼───────┤
│    │                  │                  │              │
│ 2  │臺灣銀行板橋分行  │725,997 元（至98年│ 同上         │
│    │                  │6 月22日止）及其孳│              │
│    │                  │息                │              │
├──┼─────────┼─────────┼───────┤
│ 2  │板橋郵局          │6,666,138 元（至99│同上。但因上開│
│    │                  │年7 月13日止）    │存款已由被告王│
│    │                  │                  │子玉經其他被告│
│    │                  │                  │委託將該款項提│
│    │                  │                  │領存入其所有南│
│    │                  │                  │港昆陽郵局帳戶│
│    │                  │                  │內保管，故於分│
│    │                  │                  │割後被告王子玉│
│    │                  │                  │應給付被告王舒│
│    │                  │                  │煒、王祖葳、王│
│    │                  │                  │紫珩、王子琪各│
│    │                  │                  │1,333,228 元。│
└──┴─────────┴─────────┴───────┘